【裁判字號】    98,上易,112
【裁判日期】    981028
【裁判案由】    債務人異議之訴
【裁判全文】
臺灣高等法院高雄分院民事判決         98年度上易字第112號
上  訴  人  乙○○
輔  佐  人  甲○○
被上訴人    合作金庫商業銀行股份有限公司
法定代理人  丁○○
                        17號7樓
訴訟代理人  丙○○
上列當事人間債務人異議之訴事件，上訴人對於民國98年3 月31
日台灣高雄地方法院97年度訴字第1453號第一審判決提起上訴，
本院於98年10月14日言詞辯論終結，判決如下：
    主      文
上訴駁回。
第二審訴訟費用由上訴人負擔。
    事實及理由
一、查被上訴人法定代理人已改由丁○○擔任，有台北市商業處
    97年7 月25日北市商一字第0970028455號函在卷足憑，被上
    訴人具狀聲明由新任法定代理人丁○○承受訴訟，經核於法
    並無不合，應予准許，合先敘明。
二、上訴人主張：被上訴人於民國96年7 月18日以上訴人及訴外
    人甲○○積欠借款本息為由，向原法院提起清償借款訴訟（
    案號為96年度審訴字第1023號）。雙方於該案審理中之96年
    11月14日簽署和解筆錄，成立訴訟上和解，約定：一、被告
    （即本件上訴人）、訴外人甲○○應連帶給付原告（即本件
    被上訴人）新台幣（下同）82萬9,965 元及利息、違約金，
    給付方法為自96年12月15日起按月於每月15日給付1 萬元，
    如有一期未履行，視為全部到期。(二)原告其餘請求拋棄。(三)
    訴訟費用各自負擔（下稱系爭和解筆錄）。上開「原告其餘
    請求拋棄」之涵義，係指上訴人有分期清償之權利，被上訴
    人不得請求一次給付，且被上訴人不得假扣押或拍賣上訴人
    所有為訴外人台灣銀行設定抵押權之房地（即高雄市苓雅區
    林德官一小段第1803地號土地及其上門牌號碼為高雄市苓雅
    區○○○街16巷19號、建號第3391號房屋，以下合稱系爭房
    地）。詎被上訴人於上訴人均依約繳款及系爭房地價值300
    多萬元，不虞清償被上訴人之債權，無脫產之情形下，竟於
    和解成立前之96年10月23日，向原法院聲請假扣押裁定獲准
    （96年度裁全字第13744 號），並經原法院於96年11月26日
    查封上訴人所有之系爭房地登記完畢（執行案號：96年度執
    全字第7200號），顯已違背上開和解筆錄之約定且無聲請假
    扣押之必要。又本案債權已和解，同時構成情事變更，依民
    事訴訟法之規定，假扣押程序應予撤銷等情，爰依強制執行
    法第14條之規定，提起債務人異議之訴，求為判決：原法院
    96年度執全字第7200號假扣押事件，就上訴人所有系爭房地
    ，所為查封之強制執行應予撤銷（原審駁回上訴人之請求，
    上訴人不服聲明上訴）。上訴聲明：(一)原判決廢棄。(二)原法
    院96年度執全字第7200號假扣押事件，就上訴人所有系爭房
    地，所為查封之強制執行應予撤銷。(三)第一、二審訴訟費用
    由被上訴人負擔。
三、被上訴人則以：兩造於成立訴訟上和解之前，上訴人及其所
    擔保之主債務人甲○○即有逾期未繳款之紀錄，現兩造雖成
    立訴訟上和解，仍不能確保被上訴人之債權獲得滿足，且和
    解之給付方式為分期清償借款，分期時間過長，若上訴人不
    依約按期給付借款即有脫產之虞，故確有假扣押之必要；另
    和解筆錄所載和解內容「二、原告其餘請求拋棄」，係指被
    上訴人聲明所請求之事項，非指假扣押之聲請或執行，故被
    上訴人於和解時並未為拋棄假扣押執行之意思表示。又假扣
    押僅為保全程序，上訴人若依約履行並清償借款後，被上訴
    人自應撤銷假扣押程序，上訴人不致於喪失假扣押物之所有
    權，對上訴人亦無不利等語，資為抗辯，並答辯聲明：(一)上
    訴駁回。(二)第二審訴訟費用由上訴人負擔。
四、兩造不爭執事項：
  (一)上訴人及訴外人甲○○與被上訴人間清償借款事件，已於96
    年11月14日成立訴訟上和解，約定上訴人及甲○○應連帶給
    付被上訴人82萬9,965 元及利息、違約金，並分期於每月給
    付1 萬元，如有一期未履行，視為全部到期，及被上訴人其
    餘請求拋棄。
  (二)上訴人所有之系爭房地，經原法院民事執行處於96年11月26
    日以96年度執全字第7200號假扣押事件，為假扣押之查封登
    記。
五、兩造爭執事項：(一)系爭和解筆錄記載：「被上訴人其餘請求
    拋棄」，是否包括被上訴人不得假扣押或拍賣系爭房地？(二)
    兩造上開之和解及上訴人自認有相當資產不可能脫產，是否
    構成強制執行法第14第1 項所稱消滅或妨礙債權人請求之事
    由？茲分述如下：
  (一)系爭和解筆錄記載：「被上訴人其餘請求拋棄」，是否包括
    被上訴人不得假扣押或拍賣系爭房地？
  1.按訴訟上之和解係指在訴訟繫屬中以終止爭執並終結訴訟為
    目的之當事人間之合意，故必須就本案訴訟標的為之，而欲
    探求和解時原告所拋棄之請求其範圍如何，除當事人另有特
    別之表示外，通常僅應就該訴訟事件原告所為之請求予以觀
    察（最高法院84年度台上字第834號判決參照）。
  2.上訴人主張：系爭和解筆錄記載：「被上訴人其餘請求拋棄
    」，係指包括被上訴人不得假扣押或拍賣系爭房地云云。經
    查，兩造另案原法院96年度審訴字第1023號清償借款事件，
    被上訴人係聲明請求：一、上訴人及訴外人甲○○應連帶給
    付被上訴人82萬9,965 元及利息、違約金。二、訴訟費用由
    上訴人及訴外人甲○○負擔（該卷第52頁）；嗣兩造於96年
    11月14日成立訴訟上和解，約定：一、上訴人及訴外人甲○
    ○應連帶給付被上訴人82萬9,965 元及利息、違約金，給付
    方法為自96年12月15日起按月於每月15日給付1 萬元，如有
    一期未履行，視為全部到期。二、被上訴人其餘請求拋棄。
    三、訴訟費用各自負擔。足見系爭和解筆錄所載：「被上訴
    人其餘請求拋棄」之涵義，僅係指被上訴人拋棄一次請求全
    部給付之權利而言，並無涉及被上訴人不得假扣押或拍賣系
    爭房地甚明，此外，又查無兩造和解時另有特別之表示，是
    上訴人主張系爭和解筆錄記載：「被上訴人其餘請求拋棄」
    ，係包括被上訴人不得假扣押或拍賣系爭房地云云，自不足
    採。
  (二)兩造上開之和解及上訴人自認有相當資產不可能脫產，是否
    構成強制執行法第14第1 項所稱消滅或妨礙債權人請求之事
    由？
  1.上訴人主張本案債權已和解，應構成情事變更，假扣押程序
    應予撤銷云云，查民事訴訟法第530 條第1 項所謂「其他命
    假扣押之情勢變更」，係指被保全之請求於嗣後已消滅或經
    本案判決予以否定等之情形而言。本件被上訴人雖已與上訴
    人就被保全之假扣押債權成立訴訟上和解，惟觀其和解內容
    ，係約定上訴人同意給付被上訴人假扣押債權之全部（含本
    金、利息、違約金），被上訴人則同意上訴人分期清償本息
    及違約金，故被上訴人之假扣押債權並無減少或消滅之情事
    ，是上訴人所辯本案債權已和解，應構成情事變更云云，尚
    無可採。
  2.次查，上訴人依兩造之保證契約，應擔保主債務人即訴外人
    甲○○按期繳付借款債權之本息，惟甲○○未按期繳款後，
    上訴人並未馬上代繳，已失誠信，縱使上訴人有相當資產，
    至此亦難取信被上訴人而認為上訴人無脫產之嫌，且上開脫
    產疑慮與被上訴人事後同意上訴人分期清償欠款係屬二事（
    亦即被上訴人同意上訴人分期償還，並不表示被上訴人認為
    上訴人已無脫產之虞），故被上訴人因認上訴人有脫產之嫌
    ，而提供擔保聲請假扣押系爭房地，依民事訴訴法第522 條
    、第526 條之規定，於法並無不合。上訴人以被上訴人與其
    成立訴訟上和解，同意其分期償還為由，即謂被上訴人無假
    扣押之必要，已構成妨礙債權人請求之事由云云，顯屬無據
    ，不足採信。
  3.復按假扣押之執行名義，並未就請求權之內容為具體之表示
    ，無確定私權之效力。且依民事訴訟法第530 條第1 項之規
    定，假扣押之原因消滅或其他命假扣押之情勢變更者，債務
    人得聲請撤銷該項假扣押裁定，故執行名義為假扣押之裁判
    者，債務人不得提起異議之訴（最高法院83年度台上字第
    2846號判決參照）。查上訴人本件請求撤銷之強制執行程序
    係保全程序，關於保全程序之撤銷，倘債務人認為有撤銷假
    扣押之事由，亦應依民事訴訟法第529 條、第530 條之規定
    ，向法院聲請撤銷假扣押裁定始為正當。上訴人依強制執行
    法第14條之規定提起異議之訴，依上說明，尤難謂合。
六、綜上所述，上訴人依強制執行法第14條之規定，提起債務人
    異議之訴，請求將原法院96年度執全字第7200號假扣押事件
    ，就上訴人所有系爭房地，所為查封之強制執行應予撤銷，
    為無理由，不應准許。原審為上訴人敗訴之判決，並無不合
    。上訴意旨，指摘原判決不當，求予廢棄改判，為無理由，
    應予駁回。
七、據上論結，本件上訴為無理由，依民事訴訟法第449 條第1
    項、第78條，判決如主文。
中    華    民    國    98    年    10    月    28    日
                            民事第五庭
                                審判長法官  蔡明宛
                                法      官  魏式璧
                                法      官  曾錦昌
以上正本證明與原本無異。
本件不得上訴。
中    華    民    國    98    年    10    月    28    日
                                書  記  官  梁美姿


司法院資訊處製作；財團法人民間司法改革基金會備份。
